臺中高等行政法院判決　　　　　　　　　　　　　　　九十年度訴字第一二○七號
　　　　　　　　　　　　　　　.
　　原　　　告　福族股份有限公司
　　代　表　人　甲○○
　　訴訟代理人　簡芳益會計師
　　代　表　人　乙○○
　　訴訟代理人　丙○○
右當事人間因營利事業所得稅事件，原告不服財政部中華民國九十年四月二十五日台
財訴字第○八九○○八一七○四號訴願決定，提起行政訴訟。本院判決如左︰
　　主  文
原告之訴駁回。
訴訟費用由原告負擔。
　　事  實
壹、事實概要：原告民國（下同）八十六年度營利事業所得稅結算申報，原列報出售
    土地損失為新台幣（下同）二、八六三、○一九元，前五年核定虧損未扣除額五
    、五三六、九八四元，經被告機關初查以原告出售土地收入應依財政部七十五年
    十月十四日台財稅第七五二六七四○號函釋意旨，計算分攤利息支出九三、○八
    九元，乃核定出售土地損失為二、九五六、一○八元。前五年核定虧損未扣除餘
    額部分，經核算以前年度核定虧損金額結果，核定前五年核定未扣除餘額為三、
    三三五、一七八元，則核定全年所得額為二、七六四、一六一元，課稅所得額五
    、七二○、二六九元。原告不服，就核定其出售土地損失及前五年核定虧損未扣
    除餘額項目，主張初查計算有誤，應予重行查明認定云云，申請復查結果，未獲
    變更，原告仍不服，乃就出售土地損失乙項，提起訴願，亦遭決定駁回，遂就出
    售土地損失及前五年核定虧損未扣除餘額項目，提起行政訴訟（有關原告就前五
    年核定虧損未扣除餘額部分起訴請求判決撤銷，因未經訴願，另以裁定駁回）。
貳、兩造之陳述及爭點：
一、原告部分：
  (一)聲明：求為判決：(1)撤銷訴願決定及原處分。(2)訴訟費用由被告負擔。
  (二)陳述：出售土地損失部分關鍵在於出售土地損失應行分攤的營業費用及利息支出
    ，原處分違誤。
    (1)按「商業會計事務之處理，依本法之規定。」、「本準則依商業會計法第十三
      條規定訂定之。」、「一、土地：指營業上使用之土地及具有永久性之土地改
      良：：。二、房屋及建築：指營業上使用之自有房屋建築及其他附屬設備：：
      」、「其他資產：出租資產：指非以投資或出租為業之商業供作出租之自有資
      產。」分別為商業會計法第一條第一項、商業會計處理準則第一條第一項及第
      十七條第一項第一、二款及第二十條第一項第四款所明文訂定。
  　(2)又「本準則係依稅捐稽徵法、所得法、營業稅法、促進產業升級條例、中小企
      業發展條例、商業會計法、稅捐稽徵機關管理營利事業會計帳簿憑證辦法、商
      業會計處理準則及其他法令之規定訂定之。」、「營利事業所得稅之調查、審
      核應依稅捐稽徵法、所得稅法及本準則之規定辦理，其未經規定者，依有關法
      令之規定辦理。」亦為營利事業所得稅查核準則第一條及第二條第一項定有明
      文。故遇有帳載事項與上開法令不合者，稅捐稽徵機關即應本諸職權糾正調整
      或審定轉正，當不能因以有利於國庫收入，竟自捨棄前揭法律而不用，更與租
      稅法律主義之本旨不合。
    (3)列報租金收入之出租資產不是固定資產：查原告係以委託營造廠商投資興建住
      宅及大樓出售為業之商業，證諸財政部訴願決定書及被告機關復查決定書理由
      二首段，均謂「本件訴願人係從事興建房屋銷售房地為業：：。」即知，故將
      自有資產出租他人獲取租金收入，依首揭規定，出租資產為「其他資產」，顯
      非固定資產，已無疑義。
　  (4)原告就系爭列報租金收入之出租資產，固於八十七年間因不諳規定一時疏忽以
      「固定資產」科目申報，惟依前開法律規定以觀，被告當應本於職權依法審定
      並轉正為「出租資產」為是。故應按財政部訴願決定書意旨：依財政部年７
      月日台財稅第八六一九○八○五四號函釋：「：：其出租期間之借款，准於
      該土地租金收入範圍內，列為當期費用，：：」重行核算出售土地損失，始為
      正辦。依原告於九十年十一月廿三日補充理由狀附件一：出售土地損失計算比
      較表，「出售土地損失」項目應重核為二、○二六、二○四元。
    (5)原告於復查理由書即指明八十四年度原告調整營業成本五、二六○、○○四元
      ，並未敘明調整何項營業成本？若僅調整土地成本，並無影響以後年度之虧損
      扣除。被告核定原告八十五年度課稅所得額為一、五三三、三九二元，故至少
      仍有虧損三、七二六、六一二元可供八十六年度（系爭年度）案件扣除。
    (6)被告之復查決定書理由段貳、二（第四頁）：嗣因列報房屋建造成本偏高及部
      分利息支出無法證明確與業務有關，經申請人於八十七年九月一日自行核算，
      應予減除營業成本五、二六○、○○四元，並應減列利息支出一、二○六、九
      八○元，調整事項與土地成本無關連：：。倘如被告機關所言房屋建造成本偏
      高，依前揭財政部12.台財訴字第７７１１２９９２７號函令，被告仍應指
      陳房屋建造成本偏高之具體情由，以致於應調整減除房屋建造成本多少，藉資
      加強稅捐稽徵之正確公允，並保護人民權益。被告卻從未具體陳述，徒以同意
      書為由，顯與財政部令釋相違。
    (7)證人劉玉呅稱：「是按原告公司提出的數額來核定，有調整的部分僅限於並無
      加以變更土地成本，但該部分並不會影響原告稅捐的核定。」（鈞院卷一一五
      頁）乙節，仍未陳明「房屋建造成本」何以偏高？原告調整營業成本就是調整
      房屋成本？與財政部釋令不符。再者調整營業成本應以土地成本為定義，始生
      不影響原告稅捐的核定的結果。
    (8)又九十年十二月十一日鈞院準備程序筆錄（卷一一七頁）證人高采秀稱：「所
      以同意書中所寫的營業成本自然是對『房屋成本』的同意」乙節，參照九十年
      十一月二十三日準備程序筆錄（卷九九及一○○頁）：「內容是針對調整營業
      成本，其餘建物與土地部分的成本並未進行協談。」二者矛盾。就原告訴之利
      益言，調整營業成本的定義是土地成本，始能不影響原告稅捐的核定，才會留
      存虧損數額供八十六年度課稅所得扣除之用，故證人高采秀本意應係指稱：所
      以同意書中所寫的營業成本自然是對土地成本的同意。爰筆錄有疑誤，特予陳
      明更正。
  　(9)綜上，本件被告機關核定出售土地損失，法律適用及事實認定上，不無率斷之
      嫌，訴願決定予以維持，亦有可議，請求判如訴之聲明。
二、被告部分：
  (一)聲明：(1)駁回原告之訴。(2)訴訟費用由原告負擔。
  (二)陳述：
    (1)按「營利事業所得之計算，以其本年度收入總額減除各項成本費用、損失及稅
      捐後之純益額為所得額。」為所得稅法第二十四條第一項所明定。次按「主旨
      ：營利事業於七十五年一月一日以後出售房地，土地交易所得免徵所得稅，應
      如何攤計該土地部分之營業費用，核釋如說明。說明：二、分攤辦法如下：：
      ：(三)營業外損失中，屬於利息支出部分，除屬專案貸款得個別認定外，其餘一
      般性貸款應按核定房地售價比例，計算土地應分擔之利息，自利息支出項下減
      除。」復為財政部七十五年十月十四日台財稅第七五二六七四○號函所明釋。
    (2)原告係從事興建房屋銷售房地為業，本期（按八十六年度）營利事業所得稅並
      委由會計師辦理查核簽證申報，原列報出售土地收入四、五○○、○○○元，
      出售土地成本三、九○○、○○○元，減除出售土地直接分攤之營業費用三、
      四六三、○一九元，申報出售土地損失二、八六三、○一九元，嗣於被告機關
      初查進行查核，經其簽證會計師於八十九年二月十四日出具稅務簽證報告補充
      說明，原告本期所銷售「文心貴族」房屋及土地，其中土地應直接分攤之利息
      支出為九三、○八九元（詳原處分卷第○八二頁），初查遂予核定原告出售土
      地損失為二、九五六、一○八元，原告不服，復查主張其申報出售土地損失二
      、八六三、○一九元，被告機關初查核定出售土地損失為二、九五六、一○八
      元，其間差異應予重行核算云云，被告機關復查決定以，經查被告機關初查核
      定之損失較其申報之損失，差異金額為九三、○八九元，該部分經其簽證會計
      師查核說明，係原告以「文心貴族」房屋及土地借款而發生之利息支出，該房
      地已於本期出售，故出售土地應直接分攤利息為九三、○八九元。次查原告既
      係以銷售房地為業，因銷售土地所得免徵所得稅，為正確計算銷售土地之損益
      ，除需核算出售土地應分攤之營業費用外，依前揭財政部函釋，仍需計算土地
      應分攤之利息，是原告申報出售土地損失雖為二、八六三、○一九元，惟加計
      應分攤之利息九三、○八九元，出售土地損失應為二、九五六、一○八元，並
      無不合，復查後遂予維持，原告仍表不服，訴願主張本期利息支出，含已售未
      售房地利息及出租資產利息，本期申報出租資產租金收入二、五七一、四三二
      元，以該出租資產成本計算分攤利息，則該部分利息支出大於租賃收入，應先
      將該部分出租資產應分攤之利息，自申報利息支出項下調整，再以其餘之利息
      分攤由土地、房屋負擔，正確計算其出售土地損失。訴經財政部訴願決定除持
      與被告機關相同之論見外，並以經查原告本期雖列報租金收入二、五七一、四
      三二元（詳原處分卷第○二三頁），惟該出租資產係其固定資產—房屋建築物
      及土地（詳原處分卷第○四八頁），依財政部八十六年七月二十四日台財稅第
      八六一九○八○五四號函釋意旨：「非屬固定資產之土地，如有出租之情形，
      其出租期間之借款利息，准於該土地租金收入範圍內，列為當期費用，其餘利
      息仍應依查核準則第九十七條第九款但書規定辦理」，是本件原告之出租資產
      既為固定資產房地，自無上開財政部函釋意旨之適用，即自無借款利息准於租
      金收入範圍內，列為當期費用之適用，原告主張委無可採，訴願決定，遂予以
      駁回。
    (3)原告訴訟意旨略謂：原告主張本期申報土地租金收入二、五七一、四三二元，
      該土地係非屬固定資產，土地出租期間之借款利息，應准於土地租賃收入範圍
      內認列為費用。
    (4)經查該出租資產，確係其固定資產—房屋建築物及土地（詳原處分卷第○四八
      、○六二頁，財產目錄與資產負債表），次查原告仍執前詞主張，復無新事證
      可稽，所訴委無可採。
    (5)基上論結：原處分及所為復查、訴願決定並無違誤，請准如訴之聲明判決。
　　理  由
一、按「營利事業所得之計算，以其本年度收入總額減除各項成本費用、損失及稅捐
    後之純益額為所得額。」為所得稅法第二十四條第一項所明定。又「營利事業於
    七十五年一月一日以後出售房地，土地交易所得免徵所得稅，應如何攤計該土地
    部分之營業費用，核釋如說明。說明：二、分攤辦法如下：：(三)營業外損失中，
    屬於利息支出部分，除屬專案貸款得個別認定外，其餘一般性貸款應按核定房地
    售價比例，計算土地應分擔之利息，自利息支出項下減除。」亦為財政部七十五
    年十月十四日台財稅第七五二六七四○號函釋在案，上開函釋與所得稅法之意旨
    無違，應予適用。
二、本件原告係從事興建房屋銷售房地為業，八十六年度營利事業所得稅委由會計師
    辦理查核簽證申報，原列報出售土地收入四、五○○、○○○元、出售土地成本
    三、九○○、○○○元，減除出售土地直接分攤之營業費用三、四六三、○一九
    元，申報出售土地損失二、八六三、○一九元，嗣於被告查核時，經其簽證會計
    師於八十九年二月十四日出具稅務簽證報告補充說明，原告本期所銷售「文心貴
    族」房屋及土地，其中土地應直接分攤之利息支出為九三、○八九元等情，為原
    告所不否認，並有原告之中華民國八十六年度營利事業所得稅結算申報書、建智
    聯合會計師事務所營利事業所得稅簽證申報查核報告書、立本台灣聯合會計師事
    務所民國八十六年度稅務簽證報告補充說明（見原處分卷第一頁至第六十六頁、
    第八十二頁），被告乃以原告出售土地收入應依財政部七十五年十月十四日台財
    稅第七五二六七四○號函釋意旨，計算分攤利息支出九三、○八九元，乃核定出
    售土地損失為二、九五六、一○八元，依首揭規定及函釋，原處分並無不合。
三、原告雖起訴主張：按「商業會計事務之處理，依本法之規定。」、「本準則依商
    業會計法第十三條規定定之。」、「一、土地：指營業上使用之土地及具有永久
    性之土地改良：：。二、房屋及建築：指營業上使用之自有房屋建築及其他附屬
    設備：：」「其他資產：出租資產：指非以投資或出租為業之商業供作出租之自
    有資產。」分別為商業會計法第一條第一項、商業會計處理準則第一條第一項及
    第十七條第項第一、二款、第二十條第項第四款所明文訂定。被告機關遇有帳載
    事項與上開法令不合者，應本諸職權糾正調整或審定轉正，不能因以有利於國庫
    收入，捨棄前揭法律而不用，原告係以委託營造廠商投資興建住宅及大樓為業之
    商業，將自有資產出租他人獲取租金收入，依首揭規定，出租資產為「其他資產
    」，顯非固定資產，原告於八十七年間因不諳規定一時疏忽以「固定資產」科目
    申報，然被告機關應依法審定並轉正為「出租資產」為是，故應依財政部八十六
    年七月二十四日台財稅第八六一○八○五四號函釋：「：：其出租期間之借款，
    准於該土地租金收入範圍內，列為當期費用：：」重行核算出售土地損失，始為
    正辦云云。惟查：
  (一)原告八十六年度雖列報租金收入二、五七一、四三二元（見原處分卷第二十三頁
    ），惟該出租資產係其固定資產—房屋建築物及土地（見原處分卷第四十八頁）
    ，原告之出租資產既為固定資產房地，自無財政部八十六年七月二十四日台財稅
    第八六一九○八○五四號函：「非屬固定資產之土地，如有出租之情形，其出租
    期間之借款利息，准於該土地租金收入範圍內，列為當期費用，其餘利息仍應依
    查核準則第九十七條第九款但書規定辦理」之適用，因而當無借款利息准於租金
    收入範圍內，列為當期費用之適用，原告主張該「固定資產」科目之申報，被告
    機關應依法審定並轉正為「出租資產」，並非可採。
  (二)被告所核定之損失較其申報之損失，差異金額為九三、○八九元，該部分經其簽
    證會計師查核說明，係原告以「文心貴族」房屋及土地借款而發生之利息支出，
    該房地已於八十六年度出售，所出售土地應直接分攤利息為九三、○八九元，且
    原告既係以銷售房地為業，因銷售土地所得免徵所得稅，為正確計算銷售土地之
    損益，除需核算出售土地應分攤之營業費用外，依前揭財政部函釋，仍需計算土
    地應分攤之利息，是原告申報出售土地損失雖為二、八六三、○一九元，惟加計
    應分攤之利息九三、○八九元，出售土地損失應為二、九五六、一○八元，原處
    分並無違誤，原告主張「出售土地損失」項目應重核為二、○二六、二○四元云
    云，亦非可採。
  (三)至原告於本院言詞辯論時主張證人高采秀於本院九十年十二月十一日準備程序筆
    錄所記載：「所以同意書中所寫的營業成本自然是對『房屋成本』的同意」應為
    錯誤，應更正為「土地成本」乙節，按「關係人對於筆錄所記載有異議者，行政
    法院書記官得更正或補充之。如以異議為不當，應於筆錄內附記其異議。」行政
    訴訟法第一百三十條第二項定有明文，本件原告所稱上開筆錄有誤，業經書記官
    聽取該日準備程序之錄音帶，認為筆錄記載無誤，業已附記於言詞辯論筆錄。查
    依原告於八十八年十二月十六日出具同意書同意「原告八十五年度營利事業所得
    稅結算申報，調減營業成本六○二、○○○元，調整後營業成本為一五六、二八
    八、七○六元，課稅所得為一、五三二、○○○元。」（見原處分卷第九十五頁
    同意書），證人即原告之會計王美瑩於本院證稱：「因之前公司經營不是很好所
    以一直縮編，尤其會計部門的主管都已離職，只剩我一人在會計部門工作，當時
    國稅局要跟公司協談，我又不清楚協談的方式，所以拜託曾在會計事務所任職之
    高采秀幫忙，有跟公司報告此事並託高小姐代為處理。該同意書是由高小姐擬妥
    後，經過公司的同意，將公司的印章蓋好後再帶去中區國稅局」，證人即被告為
    協談之審核員劉玉呅於本院證稱：「依照規定協談需要經過上級的核可，所以在
    卷內應該有『財政部台灣省中區國稅局處理稅務申訴案件協談單暨紀錄表』（附
    於原處分卷第一○二頁），依照卷內資料是按原告公司提出的數額來核定，有調
    整的部分僅限於（應指房屋成本），並無加以變更土地成本，但該部分並不會影
    響原告稅捐的核定。」，而證人高采秀於本院亦結證稱：「由於土地成本的調整
    並不會影響公司稅捐的核定，所以同意書中所寫的營業成本自然是對房屋成本的
    同意，並非如劉玉呅所稱僅是對土地成本的承諾調整。」，足見原筆錄記載尚無
    違誤，且該部分既不影響原告稅捐之核定，縱該筆錄記載有所不同，亦不影響本
    件之判斷，於原告亦無何影響，併予敘明。
四、綜上所述，原告上開主張，均不足採信，從而被告機關所為處分（復查決定），
    並無違誤，訴願決定予以維持，亦無不合，原告起訴意旨請求撤銷原處分及訴願
    決定，為無理由，應予駁回。
據上論結，本件原告之訴為無理由，依行政訴訟法第一百九十五條第一項後段、第九
十八條第三項前段，判決如主文。
中　　華　　民　　國　　　九十一　　　年　　　三　　　月　　  十四　　　日
                 臺 中 高 等 行 政 法 院 第 三 庭
                                審 判 長 法      官　王 茂 修
                                         法      官　許 金 釵
                                         法      官　莊 金 昌
右正本證明與原本無異。
如不服本判決，應於判決送達後二十日內向本院提出上訴書狀，其未表明上訴理由者
，應於提起上訴後二十日內向本院提出上訴理由書（須依對造人數附具繕本）；如於
本判決宣示或公告後送達前提起上訴者，應於判決送達後二十日內補提上訴理由書（
須附繕本）。未表明上訴理由者，逕以裁定駁回。
提起上訴應預繳送達用雙掛號郵票拾份 (每份三十四元)。
中　　華　　民　　國　　　九十一　　　年　　　三　　　月　　  十四　　　日
　　　　　　　　　　　　　　　　　　　　 法院書記官　蔡 宗 融
